最高法院刑事判決　　　　　　　　　 110年度台上字第5387號
上　訴　人　謝彩鳳
 
 
上列上訴人因公共危險案件，不服臺灣高等法院高雄分院中華民
國110年3月31日第二審判決（110年度交上訴字第8號，起訴案號
：臺灣高雄地方檢察署109年度調偵字第308號），提起上訴，本
院判決如下：
    主  文
原判決關於罪刑部分撤銷。
謝彩鳳駕駛動力交通工具發生交通事故，致人傷害而逃逸，處有
期徒刑肆月，如易科罰金，以新臺幣壹仟元折算壹日。緩刑參年
。
    理  由
一、本件原判決認定：上訴人謝彩鳳領有普通重型機車駕駛執照
    ，於民國108 年10月28日18時51分許，騎乘車牌號碼000-00
    00號普通重型機車，搭載其夫許龎杰，沿高雄市鳳山區五甲
    二路由東向西行駛，至南華路交岔路口，欲二段式左轉南華
    路，先至右前方南華路南向車道機車待轉區左轉，原應注意
    行經交岔路口不得超車，而依當時天候晴、夜間有照明、柏
    油路面乾燥無缺陷、無障礙物、視距良好之情形下，並無不
    能注意之情事，竟疏未注意貿然向右前方斜行，超越同向右
    側由告訴人蘇芳君所騎乘之CTD- 772號普通重型機車，復未
    保持安全距離，從告訴人所騎乘機車前方超越，致告訴人反
    應不及，所騎乘之機車前輪擦撞上訴人騎乘之機車右後方，
    人車倒地，受有右手肘擦傷等傷害（上訴人被訴過失傷害部
    分，業經告訴人撤回告訴，第一審判決公訴不受理確定）。
    詎上訴人明知肇事致人受傷，竟未停留現場救治傷患，隨即
    騎乘機車左轉南華路駛離現場等情，係以：
  ㈠上訴人不否認有於上述時、地駕車向右前方斜行，從告訴人
    所騎乘機車前方超越，及告訴人所騎乘機車倒地受傷，上訴
    人逕行離開現場等事實，並經告訴人指證綦詳，復有高雄市
    政府警察局疑似道路交通事故肇事逃逸追查表、監視器畫面
    截圖、告訴人診斷證明書、機車車號000-0000之外觀照片、
    道路交通事故現場圖、道路交通事故調查報告表㈠、㈡、高
    雄市政府警察局交通大隊道路交通事故談話紀錄表、第一審
    及原審勘驗筆錄暨現場監視錄影光碟勘驗截圖照片等附卷可
    稽。
  ㈡依原審勘驗該交岔路口監視光碟影片結果，認上訴人未保持
    安全距離，從告訴人所騎乘機車前方超越，告訴人機車快速
    向左側倒地，改變行進方向，顯受外力碰撞，並非自行摔倒
    ，足認2 車確有擦撞。又告訴人機車倒地時，大聲尖叫，且
    機車倒地必然發出巨大聲響，上訴人機車後載之許龎杰尚轉
    頭觀看，上訴人及告訴人2 車行車速度不快，近距離擦撞，
    不若駕駛小客車有車體、車窗阻隔聲響，上訴人亦可由後照
    鏡發覺告訴人機車倒地，當能發覺其違規超越告訴人機車，
    及告訴人人車倒地之事實，而明知其肇事。上訴人就本案事
    故之發生有過失，告訴人受有右手肘等身體多處擦傷，與上
    訴人之過失行為間，有相當因果關係。縱上訴人未察覺2 車
    有擦撞，亦應負過失肇事之責，有留在現場及救護之義務。
    上訴人明知肇事，未等待警方、救護人員到場處理，復未獲
    得告訴人同意，且未留下日後可以聯繫的資料，逕自離開現
    場，自屬肇事逃逸。為所憑之證據及理由。
二、原判決並就如何認定：告訴人於警詢之陳述，不足憑為有利
    上訴人之認定；上訴人所稱不知其肇事之辯詞，不足採信；
    均依據卷內資料予以指駁及說明。因認本件事證明確，上訴
    人係犯行為時刑法第185 條之4 之肇事致人傷害逃逸罪。第
    一審未予詳查，遽為上訴人無罪之諭知，顯有不合。檢察官
    指摘第一審判決不當，為有理由。因而撤銷第一審關於肇事
    逃逸部分之不當判決，改判論上訴人犯肇事致人傷害逃逸罪
    。並以本件犯罪之情狀，顯可憫恕，依刑法第59條之規定，
    酌量減輕其刑；以上訴人之責任為基礎，審酌刑法第57條所
    列各款事項，量處有期徒刑6 月。原無不合。
三、上訴意旨略以：
  ㈠第一審與原審勘驗相同監視器畫面結果，第一審以上訴人之
    機車未有停頓、搖晃不穩情形，因認2 車未碰撞（擦撞），
    原審卻認告訴人機車非自行摔倒，2 車有碰撞。前後認定不
    同，2 車有無碰撞，顯有疑義。原判決未說明本件可排除係
    因告訴人緊急煞車而不慎摔倒之原因，且若2 車有碰撞，何
    以其機車無停頓或搖晃不穩之情形。原判決就此均未說明，
    有理由不備之違法。
  ㈡原判決認定告訴人機車倒地且車壓在告訴人身上，則如何能
    再往前拖行？現場2.9 公尺刮地痕如何而來？上訴人頭戴安
    全帽是否真能聽見告訴人倒地時之尖叫聲？其眼睛直視前方
    ，能否透過後視鏡發覺告訴人機車倒地？均未據原判決詳予
    說明，即率認其明知肇事，有理由矛盾及不備之違法。
  ㈢其與告訴人機車交會時，視線直視前方，未曾轉頭，佐以告
    訴人於案發當時警方訪談及警詢時分稱：「我不確定我是被
    人撞到還是自己摔倒」、「我當下不確定彼此是否有相撞」
    ，可證明2 車確實未碰撞。其係於事後觀看現場監視畫面時
    ，發覺其向右切入告訴人前方，因而使告訴人緊急煞車並人
    車倒地，確有不當，始知悉自己肇事，而與告訴人和解。其
    於行為當時，確實不知2 機車有碰撞。
  ㈣高雄市政府警察局疑似道路交通事故肇事逃逸追查表上記載
    上訴人機車「未遺留任何跡證」，應可佐證2 車未發生碰撞
    。原判決未審酌此有利其之證據，有理由不備之違法。本件
    實不能排除其不知肇事而離去之情形。
  ㈤其已與告訴人達成和解，告訴人同意原諒上訴人，並謂若法
    院認定上訴人有肇事逃逸之刑事責任，告訴人同意法院給予
    上訴人從輕量刑或緩刑宣告。原判決僅泛稱其有和解，未考
    慮上情，且其年事已高，素行良好，實無必要入監服刑，請
    求諭知緩刑。
四、惟查：
  ㈠上訴人於第一審已供承其「沒有禮讓造成車禍」（見第一審
    審交訴字卷第57頁）、「（問：你從被害人機車前方右切過
    去，這樣的情形你是否知道？）我知道，……。」（見第一
    審交訴字卷第119 頁），實已坦承肇事並知悉自己違規從告
    訴人右前方切過去。則原判決認上訴人於肇事時能發覺其肇
    事及告訴人人車倒地，而明知肇事一節，即無違誤。上訴意
    旨㈠至㈣置原判決之論敘於不顧，徒就2 車有無碰撞、其不
    知肇事，為事實上之爭辦，並對原審採證認事之職權行使，
    及於判決結果無影響之事項，以自己之說詞，指摘原判決違
    法，原無理由。
  ㈡上訴人行為後，刑法第185 條之4 規定，已於110 年5 月28
    日依司法院釋字第777 號解釋意旨修正公布（同年月30日生
    效），將原條文中之「肇事」規定修正為「發生交通事故」
    ；就該罪之法律效果部分，區分行為人對法益侵害程度及結
    果為（普通）傷害、重傷害或死亡之不同，而分別訂定不同
    刑度之處罰。其中駕駛動力交通工具發生交通事故，致人傷
    害而逃逸者，其刑度由原來之「1 年以上7 年以下有期徒刑
    」，改為「6 月以上5 年以下有期徒刑」；致人於死或重傷
    而逃逸者，則維持原規定「1 年以上7 年以下有期徒刑」之
    刑度，另增訂第2 項規定，就犯同條第1 項之罪之駕駛人，
    於發生交通事故致人死傷係無過失者，規定減輕或免除其刑
    。上訴人行為時犯修正前刑法第185 條之4 之駕駛動力交通
    工具肇事致人受傷（普通傷害）而逃逸罪，該當於修正後同
    法第185 條之4 第1 項前段規定之罪，經依刑法第2 條第 1 
    項規定比較新舊法結果，以修正後之新法規定較有利於上訴
    人，而應依該修正後新法處斷。原判決前揭採證認事雖無違
    誤，但未及比較新舊法，並適用較有利於上訴人之新法，適
    用法則自有不當，而無可維持，應由本院將原判決關於罪刑
    部分撤銷。
  ㈢原判決上開違誤，因不影響於事實之確定，本院可據以為裁
    判，逕依較有利於上訴人之新法自為判決。依修正後新法之
    規定，本件法定刑度雖有降低，然依其犯罪情狀，仍有原判
    決所認顯可憫恕之處，爰依刑法第59條之規定，酌量減輕其
    刑；並援用原判決前揭量刑所審酌事項，量處有期徒刑4 月
    ，諭知如易科罰金，以新臺幣1 千元折算1 日。另參酌告訴
    人於警詢及第一審時分別供陳：「我當下不確定彼此是否有
    相撞」、「我不確定我是被人撞到還是自己摔倒」、「無法
    確定（是因為緊急煞車自己摔倒或是遭人碰撞而摔倒）」（
    見警卷第7、26頁、同上交訴字卷第110 頁），足見2車碰撞
    情形輕微，且上訴人已與告訴人和解，當場給付全部和解金
    ，告訴人亦明白表示願意原諒上訴人，希望法院從輕量刑或
    諭知緩刑，有和解書在卷可憑（見同上交訴字卷第49頁）。
    上訴人於83、88年間雖因2 次犯賭博罪，經法院判處有期徒
    刑4月及6月確定，惟其後即無任何前科紀錄，有被告前案紀
    錄表在卷可按，素行尚非不良。本院以上訴人經此教訓，當
    知警惕，應無再犯之虞，因認所處之刑以暫不執行為適當，
    爰併酌予宣告緩刑3年，以勵自新。
據上論斷，應依刑事訴訟法第397 條、第398 條第1 款，刑法第
2 條第1 項但書、（修正後）刑法第185 條之4 第1 項前段、第
41條第1 項前段、第59條、第74條第1項第2款，判決如主文。
中    華    民    國   110    年    10    月    27    日
                  刑事第八庭審判長法  官  李  英  勇  
                                  法  官  洪  兆  隆  
                                  法  官  楊  智  勝  
                                  法  官  吳  冠  霆  
                                  法  官  黃  瑞  華  
本件正本證明與原本無異
                                  書記官
中    華    民    國   110    年    10    月    29    日
附錄本案論罪科刑法條：
刑法第185條之4第1項
駕駛動力交通工具發生交通事故，致人傷害而逃逸者，處六月以
上五年以下有期徒刑；致人於死或重傷而逃逸者，處一年以上七
年以下有期徒刑。